臺灣臺南地方法院民事判決　　　　　　　94年度訴字第1446號
原　　　告　乙○○
　　　　　　丙○○
被　　　告　甲○○
上被告因妨害名譽等案件，原告提起刑事附帶民事訴訟，請求侵
權行為損害賠償，經本院刑事庭裁定移送前來，本院業於民國九
十四年十二月七日言詞辯論終結，判決如下：
    主      文
被告應給付原告乙○○新台幣拾萬元，給付原告丙○○新台幣
壹拾萬元，及均自民國九十四年十月二十六日起至清償日止，按
週年利率百分之五計算之利息。
原告其餘之訴駁回。
訴訟費用由被告負擔十分之二，餘由原告負擔。
本判決原告勝訴部分得假執行。但被告如於執行標的物拍定、變
賣前，分別以新台幣拾萬元為原告乙○○及以新台幣壹拾萬元
為原告丙○○預供擔保後，得免為假執行。
原告其餘假執行聲請駁回。
    事實及理由
一、原告起訴主張：
  (一)被告甲○○於民國九十三年十一月二十四日上午六時三十分
    許，在其台南縣新市鄉大營村大營二八五號住處之庭院內，
    大喊：「乙○○…你這個使阿仔（指他人孬種）、幹你娘、
    垃圾人、骯髒人…幹，霸佔人家的土地…」等語，用足以指
    摘原告乙○○有「竊佔他人土地」之不實事項，並使出入該
    地區之不特定人，得共見共聞上開辱罵原告乙○○之字句，
    足以毀損原告乙○○之名譽。
  (二)被告甲○○又於同日晚上十時二十分許，在上址大喊：「你
    乙○○專門買票才會富有，幹你祖媽…國民黨的垃圾狗…幹
    你祖媽…選舉就到了，人家拿給你的買票錢不要給我們Ａ去
    了喔。無怪乎你會有錢，你就是選舉買票…乙○○，你替吳
    春成（係一縣議員）去九間買票…你給別人買票…幹你娘，
    眾人罵，眾人幹…」等語，用以指摘原告乙○○有「賄選」
    之不實事項，並使出入該地區之不特定人，得共見共聞上開
    辱罵原告乙○○之字句，足以毀損原告乙○○之名譽。
  (三)被告甲○○再於同日晚上十時三十五分許，在上址大喊：「
    乙○○牽魂喔…你有去九間買票沒？…丙○○相幹狗母…乙○○枉死城要開了，…買票你去跟春成說，說你買票，德源
    （即被告本人）給你胡亂講，你去跟他講，你就是有買票，
    …所以我要跟你宣傳，讓別人來這裡給你拿錢…」等語，用
    以指摘原告乙○○有「賄選」之不實事項且辱罵原告丙○○
    之字句，並使出入該地區之不特定人，得共見共聞上開辱罵
    原告乙○○、丙○○之字句，足以毀損原告乙○○、丙○○
    之名譽。
  (四)被告上開誹謗、公然侮辱原告乙○○、公然侮辱丙○○之事
    實，業經臺灣台南地方法院檢察署偵查終結，以九十四年度
    核退偵字第六二二號聲請簡易判決處刑書向法院聲請簡易判
    決處刑，並經法院判處被告有期徒刑三月在案（嗣被告提起
    上訴，尚未確定）；而被告之行為係對原告二人之名譽為不
    法之侵害，且致原告二人受有精神上之重大痛苦，為此依據
    民法第一百八十四條第一項、第一百九十五條第一項之規定
    ，請求被告應賠償原告二人各新台幣（下同）一百萬元，及
    均自起訴狀繕本送達翌日起至清償日止，按週年利率百分之
    五計算之利息，並陳明願供擔保請准宣告假執行。
  (五)對被告抗辯所為之陳述：
    1.兩造糾紛起因於原告乙○○與被告共有之土地經分割後，
      被告所使用之房屋佔用原告乙○○分得之土地，因協調無
      結果，經原告乙○○訴請拆屋還地獲得勝訴判決確定在案
      ，被告心有未甘，故時常以擴音器宣傳之方式，在夜間大
      聲廣播吵鬧，誹謗及侮辱原告名譽，令原告夫妻不堪其擾
      。被告在八十九年間，就曾因誹謗原告乙○○而經台灣高
      等法院臺南分院以九十年度訴字第六七號判決被告應賠償
      原告乙○○四十萬元確定在案，被告迄未履行賠償，卻仍
      不知悔改而再犯本件犯行，請求參考上開情形酌定本件賠
      償金額。
    2.被告稱其係在自家有圍牆封閉之庭院（三合院屋簷下）內
      為上開不實事項之毀謗及妨害名譽之行為，應不符合「公
      然」要件云云，顯非實在，蓋因被告住處之圍牆係屬鄉間
      三合院式建築之矮牆，且臨路邊，被告在其住處庭院內（
      不論是其所稱之屋簷下或原告所言之「埕」）大聲為上開
      內容之喧嘩，鄰近住家及經過附近之人均得聽聞，實以構
      成公然侮辱及誹謗之行為。
二、被告則以下列情詞置辯，請求駁回原告之訴，並陳明如受不
    利之判決，願供擔保請准免為假執行之宣告：
  (一)程序方面：
    1.提起附帶民事訴訟之期間，依刑事訴訟法第四百八十八條
      但書之規定，在第一審辯論終結後提起上訴前，不得提起
      。本件刑事部份原審於九十四年十月二十四日判決，被告
      於九十四年十一月四日提起上訴，原告於九十四年十月二
      十一日提起本件附帶民事訴訟，惟是否於所謂之言詞辯論
      之後，茲因簡易判決非通常訴訟程序，而無言詞辯論程序
      ，惟若類推刑事訴訟法第三百十一條「宣示判決應自辯論
      終結之日起十四日內為之」之法意，本件理應依上開第四
      百八十八條但書之規定從程序上予以駁回。
    2.至於本件另一原告丙○○因非有民事訴訟法第五十三條主
      觀訴之合併之情事，亦請從程序上予以駁回。
  (二)實體方面：
    1.刑法第三百零九條之侮辱行為，以公然行之為要件，惟公
      然指特定多數人或不特定多數人得以共見共聞之狀態，至
      於刑法第三百十條誹謗罪之指摘者，乃就某事項予以披露
      揭發之行為，其主觀要件除具誹謗故意外，尚須有將該指
      摘之內容散布於眾之意圖。職是，僅告知或向某特定人指
      摘者，尚難據該事實而認定行為人具「散布於眾之意圖」
      。
    2.原告稱被告於九十三年十一月二十四日上午六時三十分許
      ，有所謂「指摘乙○○有竊佔他人土地之不實事項，並使
      出入該地區之不特定人得共見共聞上開辱罵乙○○之字句
      ，足以毀損乙○○之名譽」云云，顯係誤會，蓋因就刑法
      第三百零九條而言，本件被告係在自家有圍牆關閉之庭院
      內，顯然不該當「公然」之構成要件；而就刑法第三百十
      條而言，上午六時三十分僅對乙○○特定一人，如何謂有
      「散布於眾之意圖」？況鄉間晚上均很早入睡，尤其在冬
      天寒夜之十一月底，晚上十時二十分、十時三十五分許，
      在自家圍牆之庭院內，根本不符合「公然」及「散布於眾
      之意圖」之狀態，對原告並無侵害，且即使有侵害，其侵
      權行為與損害無因果關係。
三、兩造不爭執之事實：
  (一)被告甲○○於九十三年十一月二十四日上午六時三十分許，
    在其台南縣新市鄉大營村大營二八五號住處喊稱：「乙○○
    …你這個使阿仔（指他人孬種）、幹你娘、垃圾人、骯髒人
    …幹，霸佔人家的土地…」等語。
  (二)被告甲○○又於同日晚上十時二十分許，在上址喊稱：「你
    乙○○專門買票才會富有，幹你祖媽…國民黨的垃圾狗…幹
    你祖媽…選舉就到了，人家拿給你的買票錢不要給我們Ａ去
    了喔。無怪乎你會有錢，你就是選舉買票…乙○○，你替吳
    春成（係一縣議員）去九間買票…你給別人買票…幹你娘，
    眾人罵，眾人幹…」等語。
  (三)被告甲○○再於同日晚上十時三十五分許，在上址喊稱：「
    乙○○牽魂喔…你有去九間買票沒？…丙○○相幹狗母…乙○○枉死城要開了，…買票你去跟春成說，說你買票，德源
    （即被告本人）給你胡亂講，你去跟他講，你就是有買票，
    …所以我要跟你宣傳，讓別人來這裡給你拿錢…」等語。
  (四)被告上開行為經臺灣台南地方法院檢察署偵查終結，以九十
    四年度核退偵字第六二二號聲請簡易判決處刑書向法院聲請
    簡易判決處刑，並經本院刑事庭以九十四年度簡字第二三一
    二號刑事簡易判決判處被告有期徒刑三月在案（嗣被告提起
    上訴，尚未確定）。
四、得心證之理由：
  (一)程序方面：
  1.按「提起附帶民事訴訟，應於刑事訴訟起訴後第二審辯論終
    結前為之。但在第一審辯論終結後提起上訴前，不得提起。
    」刑事訴訟法第四百八十八條定有明文，惟刑事簡易案件第
    一審法院依法得不經言詞辯論逕為簡易判決處刑，同法第四
    百四十九條亦有規定。「附帶民事訴訟」原本為民事訴訟程
    序，為求程序之便捷，乃附帶於刑事訴訟程序，一併審理及
    判決，在簡易程序，刑事簡易案件在法院繫屬中，其簡易程
    序猶在，自得隨時提起附帶民事訴訟；若案件經判決而終結
    ，已無繫屬，自無程序可資依附，不得提起附帶民事訴訟（
    臺灣高等法院暨所屬法院九十二年法律座談會參照）。查原
    告提起本件附帶民事訴訟之日期為九十四年十月二十一日，
    而該刑事簡易判決係於同年月二十四日作成，因認原告提起
    本件附帶民事訴訟之時，簡易程序猶在，其起訴程序自與前
    開法文規定無違；至被告辯稱本件應類推刑事訴訟法第三百
    十一條「宣示判決應自辯論終結之日起十四日內為之」之法
    意，應依上開第四百八十八條但書之規定從程序上將本件駁
    回云云，惟查，本件刑事簡易程序既不經言詞辯論，業如上
    述，自無適用或類推刑事訴訟法第三百十一條之餘地，被告
    上述抗辯，自屬無據。
  2.至被告另辯稱：本件另一原告丙○○因非有民事訴訟法第五
    十三條主觀訴之合併之情事，應從程序上予以駁回云云，惟
    按二人以上於下列各款情形，得為共同訴訟人，一同起訴或
    一同被訴：二、為訴訟標的之權利或義務，本於同一之事實
    上及法律上原因者。民事訴訟法第五十三條第二款定有明文
    ，本件原告二人對被告所主張侵權行為之事實，乃係本於同
    一之事實上及法律上原因，其等一同起訴，與民事訴訟法第
    五十三條規定並無相違，被告上述辯詞，亦非可採。
  (二)實體方面：
    被告固不爭執有於上述時、地喊稱原告指稱之上述言詞，惟
    辯稱其上述行為並不符合「公然」及「散布於眾之意圖」之
    狀態，對原告並無侵害，且即使有侵害，其侵權行為與損害
    間亦無因果關係云云，惟查：
  1.按刑法上之公然侮辱罪，祇須侮辱行為足使不特定人或多數
    人，得以共見共聞即行成立，不以侮辱時被害人在場聞見為
    要件。（司法院三十年院字第二七七九號解釋參照），故只
    要在事實上有此多數人得共見共聞之狀況，即足認為已達到
    公然之程度。次按，「侮辱」係以使人難堪為目的，以言語
    、文字、圖畫或動作，表示不屑輕蔑或攻擊之意思，足以對
    於個人在社會上所保持之人格及地位，達貶損其評價之程度
    而言。
  2.被告於本院審理時，自承其係站在住家屋簷下喊稱上述言詞
    （見本院九十四年十二月七日言詞辯論筆錄第二頁），經與
    附於刑事案件警卷第十三頁以下之兩造住家之照片相核，兩
    造毗鄰而居，均屬舊式農村三合院建築，亦即建築物四周雖
    有圍牆，然均不高，本院審酌被告於偵查中自承其喊稱上述
    言詞，外面的人應該可以聽得到（見臺灣台南地方法院檢察
    署九十四年偵字第三七八一號卷第十三頁），以及原告可以
    在其自家以錄音機將被告於被告住家屋前喊稱上述言詞之內
    容錄音，並逐字作成譯文之情（見刑事案件所附警卷第九至
    十一頁），足認被告喊稱上述言詞之音量非小，既能傳至原
    告家中，必定亦能使得當時路過或近鄰之人共聞之，又被告
    喊稱上述言詞之時間固分別係於上午六時三十分許、晚上十
    時二十分、十時三十五分許，然上述時間仍可能有路過之人
    或已起床或未睡眠之鄰人聽聞，是被告辯稱其上述行為不符
    合「公然」及「散布於眾之意圖」之狀態，自非可採。
  3.再查，被告喊稱之上述言詞經核係以使人難堪為目的之言語
    ，其意義已表示不屑、輕蔑，並同時具體指摘足以毀損他人
    名譽之事，被告又不能舉證證明其為真實或與何公共利益有
    關，被告上述言詞自足以對於原告二人在社會上所保持之人
    格及地位，達貶損其評價之程度，是被告辯稱其上述行為對
    原告並無侵害，且即使有侵害，其侵權行為與損害間無因果
    關係云云，自無可採。
五、按不法侵害他人之身體、健康、名譽、自由、信用、隱私、
    貞操，或不法侵害其他人格法益而情節重大者，被害人雖非
    財產上之損害，亦得請求賠償相當之金額，民法第一百九十
    五條第一項前段定有明文。查被告前揭公然侮辱及誹謗之行
    為，致原告二人名譽受損，並而依侵權行為之法律關係，請
    求被告給付精神慰撫金之損害賠償，自屬有據。查原告乙○○教育程度係高職畢業，有刑事案卷所附警卷警詢筆錄可查
    ，目前任職新市鄉農會保險部主任，已任職三十六年，業據
    其提出之新市鄉農會服務證明書可稽，名下有土地三十筆、
    房屋一棟、投資十二筆，九十三年度薪資所得額為一、五四
    七、二三九元，有本院依職權查得稅務電子閘門財產所得調
    件明細表中九十三年度綜合所得資料及歸戶財產查詢清單可
    憑，復有原告乙○○自行提出之財政部台灣省南區國稅財產
    歸屬資料清單一份可參，其資產頗豐；原告丙○○教育程度
    係高中畢業，有刑事案卷所附警卷警詢筆錄可查，自陳目前
    為家庭主婦，名下有土地六筆、投資四十六筆，九十三年度
    薪資所得額為七一九、二○三元，有本院依職權查得稅務電
    子閘門財產所得調件明細表中九十三年度綜合所得資料及歸
    戶財產查詢清單可憑，復有原告丙○○自行提出之財政部台
    灣省南區國稅財產歸屬資料清單一份可參，其資產亦非少額
    ；而被告之教育程度則為專科畢業，有刑事案卷所附警卷警
    詢筆錄可查，目前在官田工業區宏福製革股份有限公司任職
    ，亦經被告陳明在卷，名下有車輛一輛，三筆投資，九十三
    年度薪資所得額為五五八、二六○元，有本院依職權查得稅
    務電子閘門財產所得調件明細表中九十三年度綜合所得資料
    及歸戶財產查詢清單可憑，資力尚非豐厚；又原告乙○○現
    職為新市鄉農會主任，在地方上之資望非低，具有相當之社
    會地位，原告丙○○為乙○○之妻，被告在自家庭院以上述
    以使人難堪為目的之言語，以及同時具體指摘足以毀損他人
    名譽之事，造成原告二人名譽上之損害非輕，因此，斟酌兩
    造前開教育程度、社會地位、經濟能力及造成原告二人名譽
    損害之程度非輕，以及被告前於九十一年二月五日亦因誹謗
    原告乙○○，經台灣高等法院台南分院以九十年訴字第六七
    號判決應賠償原告乙○○四十萬元確定，有原告乙○○提出
    之該院判決書影本一份可稽等各情，本院認為原告二人依侵
    權行為之法律關係，原告乙○○請求被告賠償之金額以三十
    萬元為適當，應予准許、原告丙○○請求被告賠償之金額以
    十萬元為適當，應予准許；逾此部分之請求，尚難認為正當
    ，均應予駁回。
六、又按給付有確定期限者，債務人自期限屆滿時起，負遲延責
    任。給付無確定期限者，債務人於債權人得請求給付時，經
    其催告而未為給付，自受催告時起，負遲延責任。其經債權
    人起訴而送達訴狀，或依督促程序送達支付命令，或為其他
    相類之行為者，與催告有同一之效力；民法第二百二十九條
    第一、二項分別定有明文。又遲延之債務，以支付金錢為標
    的者，債權人得請求依法定利率計算之遲延利息。但約定利
    率較高者，仍從其約定利率；而應付利息之債務，其利率未
    經約定，亦無法律可據者，週年利率為百分之五；亦為同法
    第二百三十三條第一項及第二百零三條所明定。查本件原告
    請求被告應給付之前開金額，並未定有給付之期限，則原告
    請求自附帶民事訴訟起訴狀繕本送達之翌日起，按週年利率
    百分之五計算之利息，並未逾其所得請求之範圍，自無不合
    ；查原告附帶民事訴訟起訴狀繕本係於九十四年十月二十五
    日送達被告收受（參見本院九十四年度簡附民字第六七號卷
    第十頁），則原告請求被告應自九十四年十月二十六日起，
    按週年利率百分之五計算遲延利息，核與上開規定並無違背
    ，自無不合。
七、綜上所述，原告主張被告為上述公然侮辱及誹謗行為，足以
    毀損其名譽等情，洵可採信；被告否認對原告有侵權行為並
    應負賠償責任，並無可取；從而，原告乙○○請求被告給付
    三十萬元、原告丙○○請求被告給付十萬元，及均自九十四
    年十月二十六日起至清償日止，按週年利率百分之五計算之
    利息，洵屬正當，應予准許；至原告請求之金額，逾上開應
    准許部分，即非正當，要難准許，應予駁回。
八、又本件為關於財產權之訴訟，所命給付之金額未逾五十萬元
    之所為被告敗訴判決，依民事訴訟法第三百八十九條第一項
    第五款規定，本院應依職權宣告假執行，是原告聲請就勝訴
    部分供擔保為假執行，即無必要；本院並依同法第三百九十
    二條第二項、第三項規定，依被告聲請宣告被告得供擔保免
    為假執行；另原告敗訴部分，其假執行之聲請失所附麗，應
    併予駁回。
九、據上論結，本件原告之訴為一部有理由，一部無理由，依民
    事訴訟法第七十九條、第八十五條第一項前段、第三百八十
    九條第一項第五款、第三百九十二條第二項、第三項，判決
    如主文。
中　　華　　民　　國　　94　　年　　12　　月　　21　　日
                  民事第一庭    法　官　張家瑛
以上正本係照原本作成
如對本判決上訴，須於判決送達後20日內向本院提出上訴狀
中　　華　　民　　國　　94　　年　　12　　月　　21　　日
                                書記官　蔡蘭櫻
